【裁判字號】    99,簡上,84
【裁判日期】    990709
【裁判案由】    確認袋地通行權
【裁判全文】
臺灣臺中地方法院民事判決              99年度簡上字第84號
上  訴  人  乙○○
            丁○○
            丙○○
被  上訴人  戊○○
訴訟代理人  甲○○  律師
上當事人間請求確認袋地通行權事件，上訴人對於中華民國99年
2月12日本院臺中簡易庭98年度中簡字第3221號第一審判決提起
上訴，經本院合議庭於99年6月18日言詞辯論終結，判決如下：
    主    文
上訴駁回。
第二審訴訟費用新臺幣仟壹佰伍拾元由上訴人負擔。
    事    實
甲、上訴人方面：
一、聲明：求為判決：原判決廢棄。駁回被上訴人在第一審簡易
    之訴。
二、陳述：除與原判決記載相同者，茲引用之外，補稱：
  1.被上訴人所有之臺中縣信平段337地號農地，原有道路為臺
    中縣成功路98巷，臺中縣太平市○○段335、335-1、336、
    335-3地號四戶房屋與屋前之空地，為被上訴人於75年間與
    訴外人許阿和、高秀霞，以屋換地方式由被上訴人設計監造
    。而臺中縣太平市○○路9-1、9-2、9-3、9-4號四戶房屋於
    76 年落成起分屬訴外人高秀霞、許阿和、上訴人丁○○、
    許瑞鳴所有，除丁○○現今尚居住於臺中縣太平市○○路
    106號（原成功路9-3號），其餘三戶已轉手出賣。許阿和否
    認與被上訴人於77年5月18日簽訂太平鄉○○路9-1、9-2、
    9-3、9-4號四戶房屋前空地契約書一事，並無收取被上訴人
    之任何支票及金錢，且契約書無見證人、無被上訴人之身份
    證字號、無許阿和之手印，許阿和印鑑有兩種型式，並與建
    屋合約印鑑不同、許阿和筆跡與建屋合約筆跡不同，被上訴
    人契約與支票印鑑型式亦不一致，且無高秀霞名字，此足以
    證明契約並非真實。
  2.上訴人所有之臺中縣太平市○○段335-1地號土地與被上訴
    人之農地僅止於住家後方排水溝以外部分相接，被上訴人並
    未居住於臺中縣太平市○○段337地號農地之鐵皮屋。
  3.上訴人住於臺中縣太平市○○路106號，位於同路102號與
    108號之間，且彼此緊緊相連，絕無故意妨害被上訴人及任
    何人通行私人土地之理由及事實，並書面告知被上訴人及周
    遭鄰人若需通行大車時，只要釋出善意與上訴人溝通，上訴
    人也會誠心將自用車輛移走，待通行完畢僅需將移動過之物
    品歸回原位即可，並非完全不予人方便，且不須收取任何金
    錢或報酬。
  4.上訴人所有之自小客車於93年間逢敏督利颱風所造成之七二
    水災而開始停放於臺中縣太平市○○路106號即信平段335-1
    地號土地上，而同路100號、102號、108號亦相同，並無棄
    私有地停放自用車輛而停放馬路之理，現同路100號及102號
    正在整修裝潢待售，亦經常有停放一台以上之車輛，並有堆
    放物品之情形。
  5.上訴人鑑於敏督利颱風所造成之七二水災，在一江橋附近頭
    汴坑溪谷遭土石淤高，及颱風過後所帶來之豐沛雨量，造成
    溪水暴漲，淹沒溪谷兩岸民家與住宅，洪水淹過橋面並將護
    欄沖毀，故於自有土地上搭建遮雨棚，事先並徵得臺中縣太
    平市○○路102號及108號之所有人之同意，另於兩旁擺置水
    泥造之洗手台、花盆，並插上光碟反光警示。搭棚架除停車
    之用外，尚可遮陽遮雨，棚下更是最佳曬衣場，且為小朋友
    遊憩之休閒地，財產及安全亦較有保障，若遇有水災，棚架
    更可以防止車輛遭水沖走。
  6.臺中縣太平市○○路為舊有巷道，道路彎彎曲曲又狹窄，還
    有些電線杆設於路中間，崎嶇巷道於雙向普通轎車通行時即
    需會車，10噸以上之貨車在成功路欲通行亦是不易，幸好成
    功路上路燈夠多，在成功路100號及108號前方各有一盞LED
    省電路燈，晚上之照明充足，正常駕駛應不致於發生危險事
    故。
  7.被上訴人所有之臺中縣信平段337地號田地，於95年12月28
    日分為信平段337地號及337-1～337-8地號等九筆土地，分
    割後信平段337-2地號及337-3地號土地上搭建鐵皮屋工廠，
    將原本可供信平段337地號土地通行之成功路98巷即信平段
    336-2地號堵塞，使被上訴人所有之信平段337地號、337-1
    ～337-8地號等土地僅能通行於上訴人住家及鄰居之成功路
    100號至106號，即信平段335-3、336、335、335-1地號土地
    前端，足見袋地之形成為被上訴人可預見而任意之行為所致
    。況上訴人亦有以存證信函告知被上訴人及鄰地使用人通行
    ，顯已有容忍被上訴人通行使用之事實，是被上訴人提起確
    認訴訟，即欠缺訴之利益。
  8.另本件袋地之形成亦係由被上訴人所造成，蓋信平段335-3
    、336、335、335-1地號土地上之建物為被上訴人所興建，
    而被上訴人原本均通行成功路98巷，因被上訴人在同段334-
    5號土地上蓋車庫，導致被上訴人通行之巷道無法通行，僅
    能通行上訴人之土地。
乙、被上訴人方面：
一、聲明：求為判決：駁回上訴。
二、陳述：除與原判決記載相同者，茲引用之外，補稱：
  1.依據合約書第9條約定：前列田地部分土地（即分割前之信
    平段337地號土地）租予他人作為停車場，地上建物租予他
    人作為工廠，雙方同意自甲方（即被上訴人）交付第一期款
    日起租金歸甲方收取」等語，可知75年間分割前之信平段
    337 地號上已有工廠出租他人使用，部分空地又作為停車場
    ，承租人或停車之人進出分割前信平段337地號土地，均係
    經由信平段335-1地號土地前端，即附圖A部分土地，並非通
    行成功路98巷。
  2.被上訴人所有之信平段337地號及337-1～337-8地號等九筆
    土地，均為袋地，與公路並無適宜之聯絡，因被上訴人、承
    租廠商、往來送貨業者，皆須使用汽車、卡車及貨車裝載器
    具設備及貨物，如無可供汽車、卡車或貨車通行之道路，自
    與公路無適宜之聯絡，故需通行附圖A所示之土地。況被上
    訴人請求確認通行之地，自70年間起迄今已供上開土地上之
    住戶、承租者及停車者通行數十年，並為建築線以外之地，
    無論於主、客觀上觀之，均屬損害最少之處所。是被上訴人
    自有通行權，上訴人自不得在該土地上設置妨礙被上訴人通
    行之障礙物，如有設置應予排除，其上訴為無理由。
    理    由
一、按民事簡易事件之上訴不合程式或有其他不合法之情形而可
    以補正者，原第一審法院應定期間命其補正，又上訴人不合
    法者，第二審法院應以裁定駁回之，但其情形可補正者，審
    判長應定期間先命其補正，民事訴訟法第436條之1第3項、
    442 條第2項、第444條第1項分別定有明文，查本件上訴人
    乙○○、丙○○、丁○○於99年3月1日提出上訴，其於民事
    上訴狀上之當事人欄已將上訴人乙○○、丙○○、丁○○三
    人之姓名及名稱記載於民事上訴狀，其於具狀人簽名蓋章欄
    位部分雖僅由上訴人乙○○一人蓋章，而其餘上訴人並未蓋
    章，惟查，上訴人丙○○及丁○○事後於準備程序及言詞辯
    論期日均到庭陳述上訴意旨，並表示於提出上開民事上訴狀
    時，即有提起上訴之意思，足見上訴人丙○○及丁○○未於
    簽名蓋章欄位上簽名蓋章，應純屬漏載，而係上訴程式之欠
    缺，依法自非不得補正，而上訴人丙○○及丁○○於99年5
    月13日提出補正簽名蓋章之上訴狀，其上訴程式自已補正，
    上訴人上訴程式已無欠缺，被上訴人主張上訴人上訴程式有
    欠缺云云，應非可採，合先敘明。
二、次按確認法律關係之訴，非原告有即受確認判決之法律上利
    益者，不得提起，民事訴訟法第247條第1項前段定有明文。
    此所謂即受確認判決之法律上利益，係指法律關係之存否不
    明確，原告主觀上認其在法律上之地位有不安之狀態存在，
    且此種不安之狀態，能以確認判決將之除去者而言，若縱經
    法院判決確認，亦不能除去其不安之狀態者，即難認有受確
    認判決之法律上利益（參最高法院52年台上字第1240號判例
    意旨）。本件被上訴人以其所有前開土地因與公路無適宜之
    聯絡，請求確認對於上訴人丙○○所有坐落臺中縣太平市○○段335-1地號土地內，如附圖A所示部分（面積為15平方公
    尺）之土地，有通行權存在，而上訴人則否認被上訴人有此
    通行權之存在，是上訴人所主張之上開通行權是否存在即屬
    不明確，被上訴人對此法律上地位之不安狀態，能以確認判
    決將之除去，是依上開說明，應認被上訴人提起本件確認之
    訴有確認利益，合先敘明。
三、復查，被上訴人主張其所有之信平段337、337-1～337-8地
    號土地（分割前均為信平段337號）於77年2月13日移轉登記
    前為訴外人許阿和所有，而上訴人丙○○目前所有之信平段
    335-1地號土地（前手為上訴人丁○○）於76年11月20日移
    轉登記前亦為訴外人許阿和所有，是被上訴人所主張之袋地
    與欲通行之地，於76年間均同屬訴外人許阿和一人所有，而
    許阿和於76年11月20日將其中信平段335-1地號土地移轉登
    記予上訴人丁○○（即許阿和之子）導致分割前信平段337
    地號與公路（成功路）無適宜之聯絡，嗣許阿和再於77年2
    月13日將分割前為信平段337地號土地移轉予被上訴人。依
    目前之情形，被上訴人所有之土地與公路並無適宜之聯絡而
    為屬袋地，需通行成功路100號至106號，即信平段335-3、
    336、335、335-1地號土地（包含上訴人所述前揭如附圖所
    示A部分之土地），有被上訴人提出之附圖地籍謄本正本1份
    、信平段335- 1地號土地登記謄本正本2份、合約書影本1份
    、土地登記謄本正本9份、契約書影本1份，337地號土地登
    記簿影本1件、照片正本4張等為證，上訴人對上開事實，亦
    不爭執，可信為真。
四、再者，上訴人丙○○所有坐落台中縣太平市○○段335-1地
    號土地內，如附圖A所示部分土地，為上訴人丙○○、丁○○、乙○○等人於系爭道路出入口擺置曬衣架、花盆、洗手
    檯及車輛等物，客觀上已有妨礙被上訴人及向被上訴人承租
    土地之廠商並往來送貨者等之通行，亦有被上訴人提出之現
    場照片12張可參，並經原審囑託太平地政事務所派員測量屬
    實，有臺中縣太平地政事務所98年12月29日複丈成果圖在卷
    可憑，復為上訴人所不爭執，亦可信為真實。
五、復按土地因與公路無適宜之聯絡，致不能為通常使用時，除
    因土地所有人之任意行為所生者外，土地所有人得通行周圍
    地以至公路。前項情形，有通行權人應於通行必要之範圍內
    ，擇其周圍地損害最少之處所及方法為之；對於通行地因此
    所受之損害，並應支付償金，民法第787條第1項、第2項分
    別定有明文，其修正立法理由乃因鄰地通行權係為調和相鄰
    地關係所定，此項通行權乃就土地與公路無適宜之聯絡者而
    設。若該土地本與公路有適宜之聯絡，可為通常使用，竟因
    土地所有人之任意行為而阻斷，則其土地與公路無適宜之聯
    絡，致不能為通常使用者，應由土地所有人自己承受，自不
    能適用第一項有關必要通行權之規定，爰仿德國民法第918
    條第1項，增訂例外規定，原但書規定移列於第二項並酌作
    文字修正。至於所謂任意行為（德文willkurliche Hand-
    lung），係指於土地通常使用情形下，因土地所有人自行排
    除或阻斷土地對公路之適宜聯絡而言，例如自行拆除橋樑或
    建築圍牆致使土地不能對外為適宜聯絡即是。惟土地之通常
    使用，係因法律之變更或其他客觀情事變更，致土地所有人
    須改變其通行者，則不屬之。查本件上訴人主張本件袋地之
    形成係由被上訴人所造成，蓋信平段335-3、336、335、3
    35-1地號土地上之建物均為被上訴人所興建，而被上訴人原
    本均通行成功路98巷，因被上訴人在同段334-5地號土地上
    蓋車庫，導致被上訴人通行之巷道無法通行，造成僅能通行
    上訴人之土地。惟查，被上訴人則主張其興建信平段335-3
    、336、335、335-1地號土地上之建物，乃受當時所有權人
    許阿和之委託所興建，而所有權人許阿和委託被上訴人興建
    建物時，坐落之土地及被上訴人所有之土地當時均為許阿和
    一人所有，當時並無袋地之通行之問題，而發生袋地通行之
    問題，乃被上訴人事後向許阿和取得現有土地後而發生此問
    題，是造成袋地之問題乃因事後產權移轉之情形所造成，並
    非被上訴人事後在土地上自行排除或阻斷土地對公路之適宜
    聯絡所造成，是上訴意旨以被上訴人受委託興建房屋在先，
    又明知所購買之土地將造成袋地之狀態下，仍故意購買土地
    ，而認為因此造成袋地為上開所示之任意行為云云，要無可
    採。又依前揭規定之規範意旨，袋地通行權不僅專為調和個
    人所有之利害關係，且在充分發揮袋地之經濟效用，以促進
    物盡其用之社會整體利益，然其為所有人容忍義務之設，應
    於能達成上開社會利益之範圍內，盡量與所有人之損害減至
    最低為必要。而是否為土地通常使用所必要，應依土地位置
    、地勢、面積、用途及使用之實際情形定之。查本件被上訴
    人所有之土地，與公路並無適當之聯絡，已如前述，其主張
    通行相鄰之上訴人丙○○所有之系爭土地，乃為長久已通行
    之巷道，亦為上訴人所不爭執。再查，依被上訴人所有土地
    ，其上興建有建築物，除作為工廠之用外，並尚有部分空地
    ，並非單純一間住宅或全為空地，衡其為通常效用之必要出
    入應非僅供自己一人出入為已足，應以可供自小汽車出入約
    3 公尺以上寬度之通路為適宜。被上訴人請求通行此巷道之
    部分土地，為適宜個人及往來卡車、汽車之通行，使之袋地
    能為通常使用，應為合理可信，上訴人所辯尚難採信。
六、再按土地因與公路無適宜之聯絡，致不能為通常使用者，土
    地所有人得通行周圍地以至公路，民法第787條第1項前段定
    有明文，此即所謂袋地所有人之通行權。揆其立法理由，主
    要係為充分發揮袋地之經濟效用，以促進物盡其用之社會整
    體利益，因而，周圍地所有人及其他利用權人均有容忍其通
    行之義務，其就土地所有權人而言，為其所有權之擴張，就
    鄰地所有權人而言，則是所有權之限制。綜上所述，被上訴
    人依據相鄰關係，請求確認其就上訴人丙○○所有坐落台中
    縣太平市○○段335-1地號土地內，如附圖A所示部分、面積
    為15平方公尺之土地，有通行權存在，應予准許。又上訴人
    丙○○、丁○○、乙○○仍執詞以其已以書面告知被上訴人
    及周遭鄰人若需通行大車時，只要釋出善意與上訴人溝通，
    上訴人也會誠心將自用車輛移走，待通行完畢僅需將移動過
    之物品歸回原位即可，並非完全不予人方便，且不須收取任
    何金錢或報酬等語，顯見其將來仍主張被上訴人需個別與其
    磋商後，始同意其通行，上訴人之舉仍有妨害被上訴人通行
    之虞，而有訴請防止之必要，從而，被上訴人請求上訴人應
    容忍其通行前項所示之土地，不得在前項土地上設置妨礙被
    上訴人通行之障礙物或為其他妨害被上訴人通行之行為，如
    有設置障礙物應予排除，亦有理由，應予准許。是原審為被
    上訴人勝訴之判決，並無違誤。上訴意旨指摘原判決不當，
    求予廢棄改判，為無理由，應予駁回其上訴。
七、至兩造其餘之攻擊或防禦方法及未經援用之證據，經本院斟
    酌後，認為均不足以影響本判決之結果，自無逐一詳予論駁
    之必要，併此敘明。
八、據上論結，本件上訴為無理由，依民事訴訟法第436條之1第
    3項、第449條第1項、第78條、第85條第1項前段，判決如主
    文。
中    華    民    國    99    年    7     月    9     日
                  民事第三庭  審判長法  官  許秀芬
                                    法  官  謝慧敏
                                    法  官  許石慶
上正本證明與原本無異。
本件不得上訴。
中    華    民    國    99    年    7     月    9     日
                                    書記官

司法院資訊處製作；財團法人民間司法改革基金會備份。
